【裁判字號】    95,易,1483
【裁判日期】    970731
【裁判案由】    竊盜
【裁判全文】
臺灣士林地方法院刑事判決              95年度易字第1483號
聲  請  人  臺灣士林地方法院檢察署檢察官
被      告  丙○○
輔  佐  人
即被告之兄  丁○○
指定辯護人  本院公設辯護人  乙○○
上列被告因竊盜案件，經檢察官提起公訴（95年度偵字第12766
號），本院判決如下：
    主  文
丙○○無罪。
    理  由
一、公訴意旨略以：被告丙○○意圖為自己不法之所有，於民國
    95年10月9日下午1時許，在臺北縣汐止市○○路1、2段山路
    邊，見呂國武所使用之車號CUX-661 號重機車（登記所有人
    為呂良修）停於路邊，錀匙未拔下即予以啟動竊騎，呂國武
    發現予以阻止未及，嗣於當日下午2 時50分許，被告丙○○
    騎該贓車行經臺北市○○區○路3 段75巷207 弄口為警查獲
    ，因認被告涉犯刑法第320 條第1 項之竊盜罪嫌等語。
二、證據能力之說明：
  (一)按被告以外之人於審判外之言詞或書面陳述，除法律有規定
    者外，不得作為證據；又被告以外之人於審判外之陳述，雖
    不符合同法第159 條之1 至第159 條之4 之規定，但經當事
    人於審判程序同意作為證據，法院審酌該言詞陳述或書面陳
    述作成時之情況，認為適當者，亦得為證據。當事人、代理
    人或辯護人於法院調查證據時，知有第159 條第1 項不得為
    證據之情形，而未於言詞辯論終結前聲明異議者，視為有前
    項之同意，刑事訴訟法第159 條第1 項及第159 條之5 分別
    定有明文。查本判決下列所引用之證人甲○○於警詢時之陳
    述，雖屬傳聞證據，惟當事人於本院準備程序及審判期日中
    均表示同意作為證據方法而不予爭執，且迄至言詞辯論終結
    前亦未再聲明異議，本院審酌上開證據資料製作時之情況，
    尚無違法不當及證明力明顯過低之瑕疵，亦認為以之作為證
    據應屬適當，故揆諸前開規定，爰逕依刑事訴訟法第159 條
    之5 規定，認前揭證據資料有證據能力。
  (二)次按證人依法應具結而未具結者，其證言，不得作為證據，
    刑事訴訟法第158 條之3 定有明文。經查，證人即被害人甲
    ○○、呂國武於95年10月27日在檢察官偵查中之供述，因未
    經具結，揆諸上開說明，該供述即無證據能力。
三、按行為時因精神障礙或其他心智缺陷，致不能辨識其行為違
    法或欠缺依其辨識而行為之能力者，不罰。又行為不罰者，
    應諭知無罪之判決，刑法第19條第1 項及刑事訴訟法第301
    條第1 項分別定有明文。
四、經查：
  (一)前揭犯罪事實，業據被告於偵查中及本院訊問時供認不諱（
    見偵查卷第41頁、本院95年11月6日訊問筆錄第2頁），核與
    證人甲○○於警詢之陳述情節相符（詳臺灣士林地方法院95
    年度偵字第12766 號卷，第20頁、第21頁），復有贓物認領
    保管單1 紙、照片2 張、內湖分局車輛尋獲電腦輸入單1 紙
    可資佐證（見偵查卷第28、29、31頁），足徵被告自白與事
    實相符，其竊盜犯行應堪認定。
  (二)惟據被告之兄長即輔佐人丁○○具狀陳稱，被告患有慢性精
    神分裂症，有幻聽、被害妄想、關係幻想、被控制妄想等症
    狀，其現實判斷力有部分障礙，有95年11月7 日臺灣大學醫
    學院附設醫院診斷證明書附卷可稽（見本院卷第15頁），並
    到庭陳稱，被告在讀大學時候，在彰化基督教醫院就診心理
    方面，後來才知是精神分裂症，有吃藥和沒吃藥是兩種狀況
    （見本院卷第73頁）。次查被告於案發後至警局製作筆錄時
    ，辯稱：「我看到鑰匙插在該部重機車鑰匙孔上，於是我跟
    車主借然後就把機車騎走，作為交通工具代步」、「忘記車
    主為何人，車主的特徵不知道」、「我腦筋有問題」。嗣於
    偵訊時，答以：「該車是一名中年男子在台北縣汐止八連路
    借我騎的」、「我眼睛看東西視線會散掉，該男子聲音像中
    年人」及「我有在內湖看精神科」等語（見偵查卷第11、34
    及35頁），而被告於97年5 月14日本院審理時，供稱「第三
    者賽斯叫我去騎，我沒有理由偷車」、「賽斯是一個幻覺，
    那段時間他一直出現，出現好幾天」、「我那時太恐懼了，
    警察很兇，我不知道發生什麼事，那時候地震要發生了」等
    語（見本院97年7 月10日審判筆錄第11、12頁），此顯然非
    具一般正常邏輯之答話，與一般常人有所不同，可見被告於
    案發時，對於行為違法之辨識或依其辨識而行為之能力，有
    因精神障礙或心智缺陷受影響之疑慮。
  (三)另按行為時精神有無障礙或其他心智缺陷致影響其對行為違
    法之辨識或依其辨識而行為之能力，乃屬醫學上精神病科之
    專門學問，應由專門精神病醫學研究之人予以診查鑑定，方
    足斷定（最高法院47年台上字第1253號判例意旨參照）。經
    本院囑託國立臺灣大學醫學院附設醫院進行精神鑑定，該院
    認：陳員（即被告丙○○）的精神科診斷為精神分裂症。於
    犯案時，明顯受到精神病症狀之影響，對於外界事務之知覺
    理解及判斷能力明顯受損：其沈浸於「賽斯」之聽幻覺以及
    相伴妄想中，雖可理解其所騎走之機車非自己所有，但因認
    世界無人，機車亦非他人之財產，因此不知其行為乃違法之
    竊盜行為；據其描述與法院卷宗呈現，陳員身上傷痕累累，
    符合其受「賽斯」控制而在山上不斷爬行之陳述，支持陳員
    因「賽斯」影響而無法控制自己行為之模式，因此推估陳員
    在「賽斯」影響下「騎走」非自己所有機車之行為，亦屬無
    法控制之行為。故陳員於案發時，受到精神障礙之影響，使
    陳員喪失辨識其行為違法之能力，且其辨識而行為之能力亦
    明顯受損，有該院96年11月26日校附醫精字第0961470151號
    函附之國立臺灣大學醫學院附設醫院精神醫學部精神鑑定書
    一紙在卷可稽（見本院卷第47至49頁）。另據鑑定證人即國
    立臺灣大學醫學院附設醫院精神科主治醫師吳建昌到庭證稱
    ：「我從被告描述過程，以及我對精神病臨床經驗，被告關
    於賽斯的陳述符合精神分裂症的症狀內容，也參酌警方製作
    的警詢筆錄，所描述的被告言行舉止異常，被告身上多處傷
    痕，符合被告陳述受到賽斯指使，在山上爬行之後的結果，
    故賽斯對被告的行為產生很大的影響，致使他不顧及自身的
    福祉、利益，聽從賽斯的指示行為，當賽斯告訴被告這輛機
    車沒有人的時候，被告把機車騎走，就不是竊取他人之動產
    ，據此判斷他無法辨識行為之對錯。」（見本院卷第94頁）
    。本院審酌鑑定證人之學、經歷兼具醫學、法學專業訓練，
    及其所鑑定司法精神醫學之案件數至少有上百件，而其所鑑
    定案件中，經鑑定證人判斷認為犯罪嫌疑人的精神狀態影響
    他行為能力及對事物鑑別能力、識別能力的數量僅2 件，可
    見其司法精神醫學臨床經驗豐富、判斷審慎，是依上開醫學
    鑑定結果，足認被告於本案行為時因精神障礙，致不能辨識
    其行為違法，同時欠缺依其辨識而行為之能力。
  (四)據上，本院綜合上開精神狀況鑑定書與被告案發後之言行表
    徵以及精神狀態，認被告於本件犯行當時，因精神障礙，致
    不能辨識其行為違法，同時欠缺依其辨識而行為之能力，應
    屬心神喪失之人，依前揭法條意旨，其所為之行為自屬不罰
    ，應諭知無罪之判決。
五、另按因刑法第19條第1 項之原因而不罰者，其情狀足認有再
    犯或有危害公共安全之虞時，令入相當處所，施以監護，刑
    法第87條第1 項定有明文。經查：被告所為本件竊盜之行為
    ，對被害人所造成之損失，尚非嚴重，且被告並無其他犯罪
    科刑紀錄，此有臺灣高等法院被告前案紀錄表1份 在卷可查
    （見本院卷第3 頁），而被告因精神疾病，目前在金門由其
    兄弟24小時照顧，並於金門署立醫院就診（見本院卷第60、
    104 頁），復參酌上開精神鑑定報告書中，鑑定機關綜合被
    告個人生活史、疾病史、所涉犯行、身體檢查及精神狀態為
    評估，認被告一般認知功能如定向感、簡易算數、短期記憶
    、分類、判斷力屬正常表現水準，目前身體並無重大不適，
    睡眠飲食均正常，且鑑定證人到庭陳稱「建議被告定期接受
    門診，不用吃很多藥也能有不錯的改善，但還是要確認被告
    服藥的合作度」（見本院卷第95頁）本院認被告在家人之照
    顧及監護下，應無再犯之虞，且被告對於社會之危險性，尚
    屬輕微，透過家人陪同被告定期至金門署立醫院就醫治療，
    其病情應可妥善控制，亦無危害公共危險之虞，爰認本件尚
    無依刑法第87條第1 項規定，併諭知被告令入相當處所施以
    監護之必要。
據上論斷，應依刑事訴訟法第452 條、第301 條第1 項，判決如
主文。
本案經檢察官余秉甄到庭執行職務。
中    華    民    國    97    年    7      月    31   日
                刑事第六庭審判長 法  官   楊得君
                                 法  官   莊明達
                                 法  官   許永煌
以上正本證明與原本無異。
如不服本判決，應於收受送達後10日內向本院提出上訴書狀，其
未敘述上訴理由者，應於上訴期間屆滿後20日內向本院補提理由
書狀（均須按他造當事人之人數附繕本）。
                                 書記官  陳淑琪
中    華    民    國    97    年    7     月    31    日


司法院資訊處製作；財團法人民間司法改革基金會備份。
